臺灣新竹地方法院民事小額判決　　　 96年度竹勞小字第2號
原　　　告　私立精華文理短期補習班
即反訴被告
法定代理人　甲○○
訴訟代理人　路春鴻律師
複代理人　　劉雅萍律師
被　　　告　丙○○
即反訴原告　乙○
上列當事人間履行契約事件，本院於民國96年4月26日辯論終結
，判決如下：
    主  文
本訴原告之訴駁回。
本訴訴訟費用新台幣壹仟元由本訴原告負擔。
反訴被告應給付反訴原告丙○○新台幣萬仟肆佰玖拾柒元。
反訴被告應給付反訴原告乙○新台幣貳萬壹仟玖佰拾壹元。
本判決第三項及第四項得假執行。
反訴之訴訟費用新台幣壹仟元由反訴被告負擔。
    事實及理由
壹、本訴部分
（一）原告起訴主張：被告丙○○與被告乙○分別於民國95年6
      月5日及95年7月3日任職於原告所經營之私立精華文理短
      期補習班，試用期間過後，兩造簽有「聘僱契約書」在案
      。依據兩造所簽訂之聘僱契約書第三條約定，原告不得任
      意解雇被告，否則願意支付二個月之薪資作為賠償，被告
      離職亦需原告同意，否則願意支付二個月薪資最為賠償。
      惟被告丙○○於95年9月30日違約離職，被告乙○則於95
      年10月27日起曠職三日，依據上開聘僱契約書約定，被告
      自應賠償原告相當於二個月之薪資。因被告丙○○尚有九
      月份薪資新台幣（下同）33,497元，及被告乙○十月份薪
      資21,931元未經領取，經原告行使抵銷權後，被告丙○○
      尚應給付32,503元之違約金，被告乙○尚須給付44,069元
      之違約金。聲明：被告丙○○應給付原告32,503元及被告
      乙○應給付44,069元，暨均自起訴狀繕本送達翌日起按年
      息百分之五計算之利息。
（二）被告則主張：被告丙○○則主張其因懷孕之因素無法勝任
      工作，已向原告聘僱之班主任林美滿請辭，經原告同意後
      ，並與當時尚未離職之被告乙○交接職務。被告乙○則主
      張其應徵之工作為行政人員而非班導師，被告丙○○離職
      後原告即要求被告乙○接受班導師之職務，被告乙○多次
      反應無法勝任，原告仍未進行調整，致被告乙○因壓力過
      大而出現自殘等憂鬱症，因而無法工作，並非無故曠職。
      另原告要求所有任職之員工均應簽具原告所欲擬之不公平
      條款之聘僱契約書，上開聘僱契約書內不公平之條款對被
      告等應無效力。並聲明：原告之訴駁回。
（三）兩造不爭執之事實
      1.被告丙○○與被告乙○分別於95年6月5日及95年7月3日
        任職於原告所經營之私立精華文理短期補習班
      2.進入原告補習班任職之員工均簽有原告所預擬之「聘僱
        契約書」，該聘僱契約第3條約定：「正式任用（即試
        用期滿）後甲方（即原告）不得任意將乙方（即被告）
        解聘，否則願意支付乙方按第一條計算之二個月薪津（
        乙方在聘僱期間若需離職須甲方同意，否則願意支付甲
        方按第一條計算之二個月薪津）」。
      3.被告丙○○於95年9月30日離職，被告乙○則於95年10
        月27日起未至原告經營之補習班上班。
（四）本件之爭執要點
      原告之起訴無非依據兩造所簽訂之聘僱契約書第三條，因
      此，首應審究者為該聘僱契約書第三條之約定之效力，即
      是否違反勞動基準法之最低勞動條件而無效，或因該條款
      為原告所預擬，因有民法247條之1第1項各款之情形而顯
      失公平而無效之情形。
（五）法院之判斷
      1.按法律行為，違反強制或禁止之規定者，無效，民法第
        71條第1項前段定有明文。勞動基準法（以下簡稱勞基
        法）第一條規定「為規定勞動條件最低標準，保障勞工
        權益，加強勞雇關係，促進社會與經濟發展，特制定本
        法；本法未規定者，適用其他法律之規定。雇主與勞工
        所訂勞動條件，不得低於本法所定之最低標準。」，此
        為勞基法之立法目的，勞雇契約本為民法之僱傭關係，
        但因勞方與資方資力之差距，雙方不可能訂定平等之勞
        雇契約，因此，為保障勞工權益，國家始訂立勞基法為
        勞工之最低勞動標準，以避免資方以之優勢資力剝削勞
        工，進而產生社會問題，影響經濟發展。因此，如勞雇
        契約約定之內容，違反勞動基準法所設定之最低勞動條
        件，應認為該契約違反勞動基準法之強行規定而無效。
      2.勞動基準法自第11條起至第17條止規定有勞雇雙方之終
        止勞動契約之原因及方式（參附件之條文）。雇主可終
        止勞動契約之原因可分為需預告（勞基法第11條）與不
        需預告（勞基法第12條）之原因，需預告之情形主要為
        非可歸責於雇主之情形而終止，不需預告之情形則為可
        歸責於勞工之情形，此外，別無准許雇主得附條件或不
        附條件任意解雇之情形。勞工之終止勞動契約亦有需預
        告（勞基法第15條）及不需預告（勞基法第14條）之情
        形，不需預告而得終止勞動契約為發生可歸責於雇主之
        事由之情形存在時，勞工即可隨時終止契約，但如無可
        歸責於雇主之原因存在而終止勞動契約時，定期性契約
        如期限超過三年，年滿三年後勞工得預告終止勞動契約
        ，如不定期契約，勞工離職僅需依據勞基法第16條第1
        項規定預告雇主勞動契約終止，即可任意離職。依據上
        述規定可知，勞基法對於勞動契約之終止，對於雇主部
        分採取不得任意解雇原則，對於勞工部分則採預告後得
        任意離職原則。因此，勞動契約就解雇、離職約定之條
        件，如劣於勞基法之規定，則為違反勞基法規定之最低
        勞動條件而無效。
      3.經查：兩造訂立之聘僱契約書第三條約定，勞方之離職
        需資方之同意，否則得處二個月薪資之違約金，但勞動
        基準法對於不定期限之勞動契約僅規定按勞基法第16條
        規定之時間預告後即可合法終止勞動契約，但依據兩造
        所訂立之聘僱契約，卻需原告同意，被告始得離職，否
        則罰以二個月薪資，上開約定顯然與勞基法之規定未合
        。另依該規定，原告任意解雇被告時亦需賠償二個月薪
        資之約定，似與勞方任意離職之條件相等，惟除符合勞
        基法第11條、第12條之規定外，雇主不得任意解雇勞工
        ，如依據上開聘僱契約書之約定，原告只需給付二個月
        之薪資即可解雇一名員工，而且不論該員工任職時間之
        長久（依據勞基法第17條規定雇主如得依第11條或第13
        條但書解雇勞工時尚須加發工作每滿一年為一個月之資
        遣費），顯然，原告依據該約定取得勞基法所未准許之
        任意解僱權。且上開聘僱契約書第三條規定，勞方任意
        離職必須給付二個月薪資之違約金，而資方同樣亦得給
        付二個月薪資之違約金即可解雇一名勞工，資方的資力
        與勞方資力不同，同樣二個月薪資違約金對於資力不同
        的勞方與資方所產生之拘束力亦不同，亦即對於勞方而
        言，二個月之薪資代表必須辛勤付出二個月之勞力所得
        ，但二個月之薪資對於資方而言僅為資本額及其所賺取
        利潤之一小部分，因此，不能認為該條件對於雙方為平
        等之條件。從而，兩造訂立之聘僱契約書第三條之約定
        因違反勞動基準法第11條至第17條關於勞動契約終止之
        最低勞動條件規定，應認為該聘僱契約書第三條違反強
        行規定，依據民法第71條前段而無效。
      4.又按依照當事人一方預定用於同類契約之條款而訂定之
        契約，為下列各款之約定，按其情形顯失公平者，該部
        分約定無效：(1)免除或減輕預定契約條款之當事人之責
        任者。(2)加重他方當事人之責任者。(3)使他方當事人拋
        棄權利或限制其行使權利者。(4)其他於他方當事人有重
        大不利益者，民法第247條之1定有明文。原告不爭執上
        開聘僱契約書係其預擬用於所有同類性質之聘僱人員之
        勞動關係，故應為民法第247條之1之附合契約條款（定
        型化契約條款）。兩造所訂立之聘僱契約第三條，使被
        告預告後任意離職之權利受到限制，並且使原告取得勞
        基法所未准許之附條件解雇之權利，顯然對於契約相對
        人有重大不利益，並且對於被告顯失公平，已如上述。
        因此，依據上開規定，兩造之聘僱契約第三條約定，因
        限制被告預告後任意離職之權利及使原告取得附條件任
        意解雇之權利，對於被告造成重大不利益，且該條款顯
        失公平，亦應認為無效。
      5.綜上所陳，兩造訂立之聘僱契約書第三條之約定因違反
        勞動基準法之強行規定，依照民法第71條前段而無效，
        且亦有民法第247條之1第3款及第4款之情形，並顯失公
        平，亦無效。故原告依據無效之契約條款，請求被告履
        行，為無理由，應予駁回。
貳、反訴部分
（一）反訴原告丙○○起訴主張，其離職後原告尚積欠其95年9
      月份薪資33,497元未發放，反訴原告乙○起訴主張反訴被
      告積欠95年10月份薪資21,931元未發放，請求反訴被告給
      付上開工資。聲明：反訴被告應給付反訴原告丙○○33,
      497元，反訴被告應給付反訴原告乙○21,931元。
（二）反訴被告則以，反訴原告二人因違法離職，依據兩造之聘
      僱契約書第3條規定，需支付反訴被告二個月之薪資作為
      賠償，上開薪資與反訴原告應給付之補償金相互抵銷，並
      無可支付之金額，請求駁回反訴原告之訴。
（三）法院之判斷
      反訴原告丙○○95年9月份薪資為33,497元，反訴原告乙
      ○95年10月份薪資21,931元之事實，為兩造所不爭執，並
      有反訴被告所提出之薪資表在卷可參，堪信為真。雖反訴
      被告抗辯因反訴原告違法離職而必須賠償相當二個月薪資
      之違約金，上開應給付之薪資業經抵銷云云。然反訴被告
      請求違約金之依據即兩造聘僱契約書第3條之約定為無效
      ，已如上述，故反訴被告不得依據上開規定向反訴原告求
      償違約金，因此，反訴被告主張抵銷之債權並不存在，反
      訴被告主張應給付之薪資已抵銷云云，應非可採。按工資
      應全額直接給付勞工，勞動基準法第22條第2項前段定有
      明文，反訴被告既有如上所述之薪資未給付，反訴原告請
      求反訴被告給付上述之薪資，為有理由，應予准許。
參、因本案事證已臻明確，兩造其餘主張陳述及所提之證據，經
    審酌均與裁判之基礎無關，不再一一贅述，附此敘明。
肆、訴訟費用負擔之依據：民事訴訟法第78條。
中　　華　　民　　國　　96　　年　　5　　月　　10　　日
                  新竹簡易庭    法　官　黃珮禎
以上正本係照原本做成。
如對本判決上訴，須於判決送達後20日內向本院提出上訴狀。
                                書記官  江靜玲
中　　華　　民　　國　　96　　年　　5　　月　　10　　日
附件
勞動基準法
第 11 條    (僱主須預告始得終止勞動契約情形）
            非有左列情形之一者，僱主不得預告勞工終止勞動
            契約：
            一　歇業或轉讓時。
            二　虧損或業務緊縮時。
            三　不可抗力暫停工作在一個月以上時。
            四　業務性質變更，有減少勞工之必要，又無適當
                工作可供安置時。
            五　勞工對於所擔任之工作確不能勝任時。
第 12 條    （僱主無須預告即得終止勞動契約之情形）
            勞工有左列情形之一者，僱主得不經預告終止契約：
            一　於訂立勞動契約時為虛偽意思表示，使僱主誤
                信而有受損害之虞者。
            二　對於僱主、僱主家屬、僱主代理人或其他共同
                工作之勞工，實施暴行或有重大侮辱之行為者
                。
            三　受有期徒刑以上刑之宣告確定，而未諭知緩刑
                或未准易科罰金者。
            四　違反勞動契約或工作規則，情節重大者。
            五　故意損耗機器、工具、原料、產品，或其他僱
                主所有物品，或故意洩漏僱主技術上、營業上
                之秘密，致僱主受有損害者。
            六　無正當理由繼續曠工三日，或一個月內曠工達
                六日者。
            僱主依前項第一款、第二款及第四款至第六款規定
            終止契約者，應自知悉其情形之日起，三十日內為
            之。
第 13 條    （僱主終止勞動契約之禁止暨例外）
            勞工在第五十條規定之停止工作期間或第五十九條
            規定之醫療期間，僱主不得終止契約。但僱主因天
            災、事變或其他不可抗力致事業不能繼續，經報主
            管機關核定者，不在此限。
第 14 條    （勞工須預告始得終止契約之情形）
            有左列情形之一者，勞工得不經預告終止契約：
            一　僱主於訂立勞動契約時為虛偽之意思表示，使
                勞工誤信而有受損害之虞者。
            二　僱主、僱主家屬、僱主代理人對於勞工，實施
                暴行或有重大侮辱之行為者。
            三　契約所訂之工作，對於勞工健康有危害之虞，
                經通知僱主改善而無效果者。
            四　僱主、僱主代理人或其他勞工患有惡性傳染病
                ，有傳染之虞者。
            五　僱主不依勞動契約給付工作報酬，或對於按件
                計酬之勞工不供給充分之工作者。
            六　僱主違反勞動契約或勞工法令，致有損害勞工
                權益之虞者。勞工依前項第一款、第六款規定
                終止契約者，應自知悉其情形之日起，三十日
                內為之。
            有第一項第二款或第四款情形，僱主已將該代理人
            解僱或已將患有惡性傳染病者送醫或解僱，勞工不
            得終止契約。第十七條規定於本條終止契約準用之
            。
第 15 條    （勞工須預告始得終止勞動契約之情形）
            特定性定期契約期限逾三年者，於屆滿三年後，勞
            工得終止契約。但應於三十日前預告僱主。
            不定期契約，勞工終止契約時，應準用第十六條第
            一項規定期間預告僱主。
第 16 條    （僱主終止勞動契約之預告期間）
            僱主依第十一條或第十三條但書規定終止勞動契約
            者，其預告期間依左列各款之規定：
            一　繼續工作三個月以上一年未滿者，於十日前預
                告之。
            二　繼續工作一年以上三年未滿者，於二十日前預
                告之。
            三　繼續工作三年以上者，於三十日前預告之。
            勞工於接到前項預告後，為另謀工作得於工作時間
            請假外出。其請假時數，每星期不得超過二日之工
            作時間，請假期間之工資照給。僱主未依第一項規
            定期間預告而終止契約者，應給付預告期間之工資
            。
第 17 條    （資遣費之計算）
            僱主依前條終止勞動契約者，應依左列規定發給勞工資遣費：
            一　在同一僱主之事業單位繼續工作，每滿一年發
                給相當於一個月平均工資之資遣費。
            二　依前款計算之剩餘月數，或工作未滿一年者，
                以比例計給之。未滿一個月者以一個月計。
